【裁判字號】    90,台上,3584
【裁判日期】    900614
【裁判案由】    殺人未遂等罪
【裁判全文】
最高法院刑事判決                                九十年度台上字第三五八四號
    上  訴  人  台灣高等法院台中分院檢察署檢察官
    上  訴  人
    即  被  告  乙○○
                甲○○
                        送達.
右上訴人等因被告等殺人未遂等罪案件，不服台灣高等法院台中分院中華民國八十九
年十二月二十六日第二審判決（八十九年度上訴字第一五三二號，起訴案號：台灣台
中地方法院檢察署八十九年度偵字第一六四一號），提起上訴，本院判決如左：
    主  文
原判決撤銷，發回台灣高等法院台中分院。
    理  由
本件原判決認定上訴人即被告乙○○、甲○○於民國八十八年八月二十一日凌晨三時
許，與吳森榮及綽號「阿同」之成年男子，前往台中縣大雅鄉○○路大雅保齡球館打
球。因該球館清潔工劉秋平清潔球道，影響渠等打球，被告等即大聲叫囂，斥罵劉秋
平，引起該球館主任洪榮輝、技工黃永在、計分員張瓊華、易金蘭等人前來關注。被
告等竟共同基於殺人及以脅迫使人行無義務之事之犯意聯絡，喝令洪榮輝下跪球道上
，以十二磅重之保齡球擲擊、並拳打腳踢，致洪榮輝傷重倒臥球道不起後，再持保齡
球，近距離由上往下丟擲洪榮輝之頭、胸等要害部位，且邊打邊喊「給你死、給你死
」等語。又基於共同傷害及以脅迫使人行無業務之事之犯意聯絡，喝令黃永在、張瓊
華、易金蘭三人下跪，進而以保齡球擲擊，及拳打腳踢黃永在、張瓊華、易金蘭三人
受傷。旋張瓊華、易金蘭見洪榮輝傷重倒臥球道，乃將之扶至球館會客室之沙發上。
詎被告等仍不放手，復進入會客室，先由乙○○以腳踹洪榮輝頭部，二人再合力將洪
榮輝拉起，聯手以拳頭毆打洪榮輝頭部，致洪榮輝受有頭部外傷併急性硬腦膜下腔出
血等傷害。經送醫接受顱骨切開手術急救，雖免一死，惟因頭部受重物撞擊，致手術
後，左側肢體癱瘓，無法獨立行走，吃飯穿衣均需他人協助，語言、聽力、記憶等均
嚴重受損等情。因而撤銷第一審關於殺人未遂部分之判決，依牽連犯關係，改判仍論
處被告等共同殺人未遂罪刑，及維持第一審依牽連犯關係，論處被告等共同傷害人之
身體罪刑部分之判決，駁回被告等在第二審之上訴，固非無見。
惟查：(一)事實審法院對於案內一切證據，除認為不必要者外，均應詳為調查，以期發
見真實，如有應行調查之證據未依法調查，率予判決，即難謂無應於審判期日調查之
證據未予調查之違法。本件告訴人林素端及被害人洪榮輝之女洪瑞薇、洪資惠於偵審
中一再指稱：被告等係與吳森榮、陳卜世（原名為陳浚益）及綽號「阿同」者共同謀
議殺害被害人洪榮輝，案發時係由陳卜世駕車搭載被告等與吳森榮及綽號「阿同」者
至現場，並留在車內把風，而由綽號「阿同」者把守保齡球館大門，吳森榮帶同被告
等進入球館內殺害洪榮輝未遂，被告等與吳森榮、陳卜世、綽號「阿同」者應成立共
同正犯關係等情。並聲請勘驗扣案之上開保齡球館錄影帶查明（見偵查卷第六一至六
六頁、第一審卷第三八至四三頁、原審卷第十一、十二頁）。而本件案發時在場之黃
永在、張瓊華、易金蘭於警訊時均證稱：當時伊等與洪榮輝係遭三男一女毆打，該三
男一女事後搭乘停在門口而未熄火之小客車逃逸等情（見偵查卷第三四至四二頁）。
則林素端等人之前開指陳尚非全然無據，此攸關被告等是否與吳森榮、陳卜世、綽號
「阿同」者共同為上開犯行，仍有深入研求之必要。乃原判決就林素端等人之前揭指
述恝置不論，難謂無調查未盡及理由不備之違誤。(二)科刑之判決書須將認定之犯罪事
實詳記於事實欄，然後於理由內逐一說明其憑以認定之證據，使事實與理由兩相一致
，方為合法。原判決理由內固載述「本件主導者為乙○○，先持保齡球丟擊者，亦為
乙○○」，其犯罪情節遠重於甲○○，而以之作為應量處乙○○較重之刑之依據（見
原判決第七頁第十六至十八行）。但未於事實欄內闡述乙○○如何主導本件犯行，及
先持保齡球丟擊被害人，且未於理由內敘明其為前揭認定所憑之證據及認定之理由，
其理由即失所依據，且有理由不備之違誤。(三)事實審法院本於調查所得之資料，以供
述證據認為一部為真實者，固得採取或捨棄其一部，以為裁判之根據，但其所以採取
或捨棄一部分之心證理由，應詳為闡述，方足以昭折服。原判決固採取張瓊華、易金
蘭於警訊及偵查中所為當時被告二人均有拿保齡球打洪榮輝之供述，作為認定甲○○
亦參與殺害洪榮輝未遂犯行之憑據。然張瓊華、易金蘭於原審另供稱：當時僅乙○○
拿保齡球打洪榮輝，甲○○並未以保齡球打洪榮輝（見原審卷第一五○頁）。互核以
觀，足見張瓊華、易金蘭就甲○○有否拿保齡球毆打洪榮輝之供述先後不符，究以何
者為可採﹖不無疑義，此與判斷甲○○是否參與殺害洪榮輝未遂犯行非無關聯。乃原
審並未詳實說明如何取捨張瓊華、易金蘭前後不一指述之理由，即遽為前揭認定，難
謂無理由不備之違誤。(四)第一審檢察官以原判決量刑過輕，且未諭知褫奪公權，均有
不當，而提起第二審上訴。原判決就乙○○改判為有期徒刑六年六月，但就甲○○部
分仍量處與第一審判決相同之有期徒刑六年，且均未諭知褫奪公權，而未就檢察官上
訴意旨，說明甲○○部分原量刑並無不當，及對被告等均無諭知褫奪公權必要之理由
，已屬理由不備。檢察官上訴意旨併指甲○○亦持保齡球近距離砸擊被害人，其犯行
與乙○○相差無幾，原判決仍處原第一審所處之刑，已有未當，況乙○○尚在假釋中
，甲○○亦在保護管束中，均不知悛悔，再犯本罪。其等將被害人毆打傷重倒地後，
復返回再加毆打，手段凶殘，造成被害人殘廢，事後猶飾詞誣指被害人販毒，迄未與
被害人和解，原判決之量刑亦難謂允當等情，案經發回，亦應注意審酌。(五)被害人黃
永在、張瓊華、易金蘭均指陳：當時被告等在球道前，對劉秋平叫囂，伊等與洪榮輝
即前往關注。被告等即喝令伊等與洪榮輝全部跪下，並以保齡球擲擊伊等與洪榮輝等
情（見偵查卷第三四至四一頁）。則被告等似同時同地喝令洪榮輝、黃永在、張瓊華
、易金蘭下跪，並以保齡球擲擊其等四人。原判決既就被告等同時喝令黃永在、張瓊
華、易金蘭下跪之強制犯行，論以想像競合犯，認與所為傷害黃永在、張瓊華、易金
蘭犯行，成立牽連犯關係。而就所為喝令黃永在、張瓊華、易金蘭下跪之強制犯行，
如何不能與喝令洪榮輝下跪之強制犯行，成立想像競合犯﹖及與所犯殺害洪榮輝未遂
犯行間有無裁判上一罪關係﹖則未詳予調查究明，即遽行判決，難謂無調查未盡及理
由不備之違誤。以上或為上訴意旨所指摘，或為本院得依職權調查之事項。上訴人等
上訴意旨指摘原判決不當，非無理由，應認有發回更審之原因。又原判決關於論處被
告等傷害黃永在、張瓊華、易金蘭罪刑部分，認係牽連犯刑法第二百七十七條第一項
、第三百零四條第一項之罪，雖依刑事訴訟法第三百七十六條第一款規定，原係不得
上訴於第三審法院，惟被告等已就之與併合處罰得上訴第三審之殺害洪榮輝未遂部分
一併提起上訴，本院認二者間是否有裁判上一罪關係，事實尚欠明確。原審確定事實
與適用法令之當否既有不明，應一併發回，附此敘明。
據上論結，應依刑事訴訟法第三百九十七條、第四百零一條，判決如主文。
中      華      民      國     九十     年      六      月     十四     日
                              最高法院刑事第七庭
                                  審判長法官  吳  雄  銘
                                        法官  池  啟  明
                                        法官  石  木  欽
                                        法官  郭  毓  洲
                                        法官  吳  三  龍
      右正本證明與原本無異
                                              書  記  官
中      華      民      國     九十     年      六      月     十八     日


司法院資訊處製作；財團法人民間司法改革基金會備份。
